臺灣高等法院高雄分院民事裁定　　　　　110年度抗字第281號
抗　告　人　柯秀貞　
相　對　人　臺灣中小企業銀行股份有限公司

法定代理人　黃博怡　
相　對　人　昭偉工業股份有限公司

法定代理人　黃進裕　

上列當事人間聲明異議事件，抗告人對於民國110年7月16日臺灣
橋頭地方法院110 年度執事聲字第42號所為裁定提起抗告，本院
裁定如下：
    主  文
抗告駁回。
抗告費用由抗告人負擔。
    理  由
一、抗告人抗告意旨略以：相對人昭偉工業股份有限公司（下稱
    昭偉公司）前以高雄市○○區○○段0000地號土地（下稱系
    爭土地）暨其上同段239 、242 、246 、247 、248 建號建
    物（門牌號碼高雄市○○區○○路000 號，與系爭土地下合
    稱系爭不動產）分別於民國93年11月25日、106 年6 月7 日
    ，為相對人臺灣中小企業銀行股份有限公司（下稱臺灣企銀
    ）設定新臺幣（下同）8 千萬元、2 億元之最高限額抵押權
    （下合稱系爭抵押權）。又抗告人與昭偉公司於92年12月10
    日就系爭土地簽訂租賃契約，約定租賃期間自92年12月10日
    起至112 年12月9 日止（下稱92年租約）。嗣抗告人與昭偉
    公司於租約到期之108 年4 月23日，因租賃雙方有續租共識
    ，且因法規變更需公證，遂於108 年4 月23日再簽訂續租之
    租賃契約，約定租賃期間自108 年4 月10日起至128 年4 月
    9 日止（下稱108 年租約），因92年租約與108 年租約於法
    律上應屬同一租賃契約，早於系爭抵押權設定之日，應不影
    響系爭抵押權之實行；且系爭土地上之同段1263建號未辦理
    保存登記之建物（門牌號碼高雄市○○區○○路000 號，下
    稱系爭未保存登記建物），並無抵押權設定之登記，自非系
    爭抵押權效力所及，執行法院應不得除去租賃關係而為拍賣
    。詎執行法院於110 年3 月3 日以橋院嬌108 司執助育字第
    1813號執行命令（下稱系爭執行命令）將抗告人之租賃關係
    除去，並將抗告人之聲明異議駁回，抗告人提起異議後，原
    裁定亦駁回抗告人之異議，原裁定尚有違誤，爰提起抗告，
    請求廢棄原裁定等語。
二、按不動產所有人設定抵押權後，於同一不動產上，得設定地
    上權或其他以使用收益為目的之物權，或成立租賃關係。但
    其抵押權不因此而受影響；前項情形，抵押權人實行抵押權
    受有影響者，法院得除去該權利或終止該租賃關係後拍賣之
    。民法第866 條第1 項、第2 項定有明文。次按所謂抵押權
    受影響，係指抵押權人屆期未受清償，實行抵押權時，因抵
    押物上有成立於抵押權設定後之負擔，影響抵押物之交換價
    值，致無人應買或出價不足以清償擔保債權之情形而言。是
    於執行法院核定之最低拍賣價額，經拍賣無人應買，或出價
    低於底價而流標，減價後之最低價額，已不足清償擔保債權
    時，即得認影響抵押權，而除去租賃關係（最高法院100 年
    度台抗字第15號裁定意旨參照）。復按租賃契約經合法成立
    ，並已交付租賃物而開始履行者，得以合意終止或行使終止
    權方式，使之消滅。契約之合意終止與終止權之行使性質不
    同，效果亦異。前者為契約行為，即以第二次契約終止第一
    次契約；後者為單獨行為，其發生效力與否，端視有無法定
    或約定終止原因之存在，既無待他方當事人之承諾，更不因
    他方當事人之不反對而成為合意終止（最高法院105 年度台
    上字第639 號判決意旨參照）。復按抵押權為擔保物權，不
    動產所有人設定抵押權後，仍得為使用收益，但如影響抵押
    權者，對抵押權人不生效力，故土地所有人於設定抵押權後
    ，於同一土地上成立租賃關係，並同意承租人於該抵押之土
    地上營造建築物，致抵押權人實行抵押權受有影響者，抵押
    權人即得聲請法院終止該租賃關係後拍賣之，於必要時，得
    於強制執行程序中聲請法院將該建築物與土地併付拍賣，但
    對於建築物之價金，無優先受清償之權，復為民法第866 條
    第2 項、第877 條第2 項所明定（最高法院105 年度台上字
    第2156號判決意旨參照）。
三、經查：抗告人於108 年4 月23日另行公證108 年租約，租賃
    期間係自108 年4 月10日至128 年4 月9 日止，且重新起算
    20年租約租期，而非補足92年租約自108 年4 月9 起至112
    年12月9 日止之剩餘租期。且觀諸108 年租約之約定租金、
    保證金、使用限制、懲罰性違約金等之內容均有變更，此有
    92年租約與108 年租約在卷可稽（見原審108 年度司執助字
    第1813號卷二第56頁至第67頁）。足認抗告人與昭偉公司係
    以另行公證之第二次之108 年租約終止第一次之92年租約，
    108 年租約已取代92年租約，抗告人與昭偉公司並以108 年
    租約更新後之約定內容履行租約，且108 年租約亦自108 年
    4 月10日重行起算新租約之租期，揆諸前揭說明，92年租約
    已因合意終止而消滅，與108 年租約於法律上並非同一，而
    108 年租約屬系爭抵押權設定日93年11月25日、106 年6 月
    7 日之後，始另成立之全新租賃關係。抗告人主張92年租約
    與108 年租約於法律上應屬同一租賃契約，早於系爭抵押權
    設定之日，應不影響系爭抵押權之實行云云，自無足取。
四、次查：系爭抵押權所擔保之債權額為2 億8 千萬元，執行法
    院以108 年租約尚未除去之情形下，將系爭不動產與未保存
    登記建物合併拍賣，第一次拍賣時底價金額為1 億9,040 萬
    元，因無人應買，嗣經執行法院以系爭執行命令除去108 年
    租約，歷經第二次、第三次拍賣程序均流標，迄於特別變賣
    程序，始經投標人以123,919,999 元拍定等情，此有第一次
    拍賣公告、110 年3 月2 日不動產拍賣筆錄、第二次拍賣公
    告、系爭執行命令、110 年3 月23日不動產拍賣筆錄、第三
    次拍賣公告、110年4月13日不動產拍賣筆錄、本院電話查詢
    紀錄單、110年8月16日不動產拍賣筆錄、強制執行投標書、
    保證金封存袋、拍定人資料與繳費收據在卷可稽（見原審10
    8 年度司執助字第1813號卷三第138 頁至第140 頁、第169
    頁、卷四第6 頁至第8 頁、第14頁至第15頁、第69頁、第74
    頁至第76頁、第114 頁至第115 頁、本院卷第39頁至第58頁
    ），足見執行法院為歷次拍賣時，已將系爭不動產上存有10
    8 年租約與併付拍賣系爭未保存登記建物之訊息公告使投標
    人知悉（見原審108 年度司執助字第1813號卷四第7 頁背面
    至第8 頁、第75頁背面至第76頁「使用情形」欄位）。嗣執
    行法院以系爭執行命令除去108 年租約後，遲至特別變賣程
    序始以123,919,999 元拍定，仍不足以清償系爭抵押權擔保
    之金額2 億8 千萬元，亦不足臺灣企銀陳報之實際債權額13
    2,491,224 元本息及違約金，足認108 年租約之存在已影響
    拍賣價格及應買情形，為確保設定在先之系爭抵押權執行標
    的物交換價值。揆諸前揭說明，系爭抵押權設定後始成立之
    108 年租約影響系爭不動產及系爭未保存登記建物之交換價
    值，已影響系爭抵押權之實行，執行法院除去108 年租約後
    ，續行拍賣系爭不動產及系爭未保存登記建物，以利抵押債
    權之清償，自屬有據。又抗告人另主張系爭未保存登記建物
    部分，並不受系爭抵押權效力所及一節，惟108 年租約係屬
    不可分契約，執行法院除去該租賃契約之效力，自及於108
    年之租約全部，且因土地與建物雖屬不同物權，其利用上具
    有不可分離之關係，倘系爭未保存登記建物之出租，如已影
    響系爭抵押權之行使，亦得類推適用民法第866 條規定予以
    除去，抗告人據此主張執行法院不得除去租賃關係而為拍賣
    云云，亦無理由。
五、綜上所述，原法院司法事務官認108 年租約影響系爭抵押權
    之實行，遂以系爭執行命令除去108 年租約、駁回抗告人聲
    明異議，及原裁定駁回抗告人提出之異議，於法均無不合。
    抗告意旨仍執前詞指摘原裁定不當，求予廢棄，為無理由，
    應予駁回。
六、據上論結，本件抗告為無理由，裁定如主文。
中    華    民    國   110    年    10    月    29    日
                            民事第一庭
                                審判長法  官  謝靜雯
                                      法  官  邱泰錄
                                      法  官  洪能超
以上正本證明與原本無異。
如不服本裁定應於送達後10日內向本院提出再抗告狀（須按他造
當事人之人數附繕本），並繳納再抗告費新臺幣1,000元。再為抗
告僅得以適用法規顯有錯誤為理由，並應委任律師為代理人。如
委任律師提起再抗告者，應一併繳納再抗告費。
中    華    民    國   110    年    10    月    29    日
                                      書記官  黃瀚陞
附註：
再抗告人之配偶、三親等內之血親、二親等內之姻親，或再抗告
人為法人、中央或地方機關時，其所屬專任人員具有律師資格並
經法院認適當者，亦得為第三審代理人。
再抗告人或其法定代理人具有律師資格者及前項情形，應於提起
再抗告或委任時釋明之。